臺北高等行政法院判決
　　　　　　　　　　　　　　　　　　　92年度訴字第4440號
　　　　　　　　　　　　　　　.
原　　　告　美商．惠普公司
代　表　人　強納森Ｄ．麥克
訴訟代理人　楊祺雄律師
　　　　　　劉法正律師（兼送達代收人）
被　　　告　經濟部
代　表　人　甲○○（部長）
訴訟代理人　丁○○
參　加　人　財團法人工業技術研究院
代　表　人　乙○○（董事長）
訴訟代理人　丙○○
上列當事人間因發明專利舉發事件，原告不服經濟部中華民國92
年7月28日經訴字第09206216010號訴願決定，提起行政訴訟，經
本院裁定命參加人獨立參加訴訟，本院判決如下：
    主  文
原告之訴駁回。
訴訟費用由原告負擔。
　　事  實
一、事實概要：
    緣原告於民國79年9月17日以「用於噴墨筆之壓感性積蓄器
    」（下稱系爭案）向原處分機關即中央標準局（88年1月26
    日改制為經濟部智慧財產局）申請發明專利，經其編為第00
    000000號審查，准予專利，並於公告期滿後，發給發明第54
    792號專利證書。嗣參加人以其不符發明專利要件，對之提
    起舉發，經原處分機關審查以91年12月26日（91）智專三（
    三）05018字第09189002835號舉發審定書為舉發不成立之處
    分。參加人不服，提起訴願，被告以經訴字第09206216010
    號決定「原處分撤銷，由原處分機關另為適法之處分」，原
    告不服該訴願，遂向本院提起行政訴訟。
二、兩造聲明：
　(一)原告聲明：
    1.訴願決定撤銷。
    2.訴訟費用由被告負擔。
  (二)被告聲明：
    1.駁回原告之訴。
    2.訴訟費用由原告負擔。
  (三)參加人聲明：
    1.駁回原告之訴。
    2.訴訟費用由原告負擔。
三、兩造之爭點：系爭案是否有違核准時專利法第1條、第2條第
    1 、5款、第60條第3款之規定而不符發明專利要件？
　(一)原告主張之理由：
    1.參加人在對系爭案提起舉發時，係引用83年1月21日總統
      令修正公布的專利法第19條及第20條第1項第2款與第2項
      以及第22條第3項及第4項來作為提起舉發之依據。惟系爭
      案係於79年9月17日提出申請，並於81年3月1日經核准公
      告，其審查當時之專利法（75年12月24日總統令修正公布
      版）第19、20及22條並非規定可專利要件之法條，亦非可
      據以提出舉發之法條，故參加人所引用法條本有錯誤。雖
      然原告認為參加人錯引法條，為釋明系爭案其實的確有符
      合申請當時適用之75年12月24日總統令修正公布版專利法
      第1條以及第2條第2及5款所規範的產業上利用性、新穎性
      與非顯而易見性等專利要件，同時系爭案的專利說明書的
      揭示也沒有違反76年7月14日經濟部令修正發布的專利法
      施行細則第10條第1項第5款及第10條之1第1項第1及2款之
      規定，原告曾依據舉發當時適用之83年1月21日總統令修
      正公布版專利法第67條第1項之規定向原處分機關請求更
      正系爭案申請專利範圍，並就系爭案有別於參加人所提引
      的3件由原告於1985年於Hewlett Packard Journal中發表
      之論文之技術特徵。
    2.因為原告於90年4月2日以（90）聖外專405字第3962號專
      利申請書，就另一舉發事件（即第000000000號NO2發明專
      利舉發事件）而為系爭案請求更正申請專利範圍，原告乃
      於90年4月3日所呈專利申請書內向原處分機關作一陳報，
      並請原處分機關將原告於90年4月2日所為申請專利範圍更
      正內容納入本件舉發事件之審查，同時請求到局面詢，以
      便能當面展示專利樣品，並與參加人作言詞辯論來進一步
      剖析系爭案之技術特徵，俾利於原處分機關審理本件專利
      舉發事件。原處分機關因為認為系爭案舉發事件有面詢之
      必要，乃安排原告與參加人面詢，當時負責審查系爭案的
      兩件舉發案的審查委員皆有出席，而原告除委任辦理系爭
      案的專利代理人代表出席外，還另外委派公司代表人布萊
      恩‧戴維斯以及美國專利代理人派屈克W.休威一併到場作
      技術解說，同時展示一依據本發明的樣品以及一依據引證
      案的樣品在結構與操作上的技術差異。於面詢當時，原處
      分機關即指明參加人引用法條有誤，同時告知原告，參加
      人另於91年4月8日呈送舉發補充理由書及新證據，但因原
      告尚未接獲相關文件，因此，原處分機關告知會另外發函
      通知，以便原告能就參加人所提新證據再為補充答辯。
    3.參加人於舉發補充理由書內修正其所所引用的專利法條文
      ，同時提列5件新證據來補強其舉發理由。但是，參加人
      對系爭案的申請專利範圍所為指駁，仍是針對原核准公告
      的申請專利範圍內容，而非原告於90年4月2日所提請更正
      的申請專利範圍。針對參加人的舉發補強理由與證據，原
      告首先根據系爭案的專利說明書與申請專利範圍對「
      accumulator」一詞之中文翻譯，請求將本案中文發明名
      稱修正為「用於噴墨筆之壓感性積蓄器」，繼而就本案之
      美國對應案的審查過程作一概述，來駁斥參加人稱「本案
      之美國對應案有加入新內容，因此本案揭露顯有不充分的
      問題」之不當意圖。原告接而請原處分機關將原告於90年
      4月2日為系爭案於第2件舉發事件之答辯程序中所提出申
      請專利範圍更正本納入本件舉發事件之審查，並以該90年
      4 月2日申請專利範圍更正本來提出技術辯駁，尤其是針
      對參加人所新提引的西元1987年6月10日公開之英國第000
      0000號專利案（下稱引證四）、西元1984年10月2日公開
      之美國第0000000號專利案（下稱引證五）、西元1988 年
      2月9日公開之美國第0000000號專利案（下稱引證六）、
      西元1988年3月1日公開之美國第0000000號專利案（下稱
      引證七）、西元1978年10月24日公開之美國第0000000 號
      專利案（下稱引證八）。特別地，比對參加人之舉發補強
      理由以及原告所提出的技術辯駁，清楚可見地，姑不論參
      加人所提引的引證案根本無法否定系爭案的新穎性，參加
      人也指不出其所提對引證案在如何組合下可以使得本案更
      正後申請專利範圍喪失專利非顯而易見性。
    4.原處分機關因為認為系爭案舉發事件有面詢之必要，再次
      安排原告與參加人面詢，原告並特別指出，參加人所提引
      證一、三、四與五與系爭案裝置並無技術相關性。原處分
      機關於面詢後表示，會依據兩造所呈資料進行審定。就原
      告申請更正之說明書、申請專利範圍及發明名稱，原處分
      機關詳酌原告所提更正內容，認為「與81年3月1日審定公
      告本相較，未變更實質內容，且為申請專利範圍過廣及不
      明瞭之記載之更正，符合專利法第67條第1項之規定」，
      而准予本件發明專利案所請更正，並經技術比對後認定系
      爭專利未違反核准審定時應適用之專利法第1條、第2條第
      2、5款之規定，因此，原處分機關乃審定本件舉發事件不
      成立。
    5.訴願法第28條第2項規定：「訴願決定因撤銷或變更原處
      分，足以影響第三人權益者，受理訴願機關應於作成訴願
      決定之前，通知其參加訴願程序，表示意見」。惟在本件
      發明專利案舉發事件的訴願階段，訴願決定機關從未發函
      通知原告參加訴願程序，即逕為撤銷原處分之決定，明顯
      違反訴願法第28條第2項之強制規定。又訴願決定指摘原
      處分機關有漏未審酌前揭專利法第60條第3款規定之情事
      。然原處分機關認「本案被舉發人分別於90年4月2日及91
      年7月2日申請更正說明書、申請專利範圍及發明名稱，與
      81年3月1日審定公告本比較，未變更實質內容，且為申請
      專利範圍過廣及不明瞭之記載之更正，符合專利法第67條
      第1項之規定，准予更正」，足見原處分機關已實質審究
      第60條第3款之情事。蓋就原告為系爭案所提出的更正事
      項，唯有當系爭案的專利說明書存在有「說明書或圖式故
      意不載明實施必要之事項，或故意記載不必要之事項，使
      實施為不可能或困難者」的情況，原告所請更正才有可能
      出現變更實質之情況。由於原處分機關既已審查原告所請
      更正事項，與81年3月1日審定公告本相較，是否有變更實
      質內容，原處分機關事實上當然必須考量過系爭案有無違
      反前揭專利法第60條第3款所規定揭露不全之情事。再者
      ，原告於原處分機關之2次面詢時，已提出根據本專利實
      施之樣品，並向在場之審查委員解說其構造，當時並未見
      任何一方爭執該樣品及系爭專利有何揭露不全之事情，故
      實質上第60條第3款更本非原處分當時之主要爭點。
    6.訴願決定認參加人已敘明系爭案有違前揭專利法第2條第1
      款之規定，惟原處分機關卻以前揭專利法第2條第2款之規
      定論斷。惟查「行政處分如有誤寫、誤算或其他類此之顯
      然錯誤，處分機關得隨時或依申請更正之」，行政程序法
      第101條定有明文。原處分據上論結欄引用前揭專利法第2
      條第2款之規定顯係筆誤，而應為同條第1款，此觀該處分
      書理由中均係就第1款之事項為論斷即明。故此類顯然之
      誤寫，本得透過更正程序即為已足，被告以此為撤銷原處
      分之主要理由，實有未洽。被告在訴願決定中提到，參加
      人於訴願階段又提出1件原告不曾於系爭案舉發事件的審
      理過程中所知悉的引證案，亦即73年11月16日公告第0000
      0000號發明專利案，而且參加人更意圖曲解原告為系爭案
      所提出的更正內容，這些事關技術實體的系爭要點，原告
      更應有權利提出技術反駁，但是，被告卻漠視原告依法有
      表達意見的權利，訴願決定機關有違「行政機關就該管行
      政程序，應於當事人有利及不利之情形，一律注意」之行
      政原則。
    7.就參加人訴稱原處分機關違反綜合比對方式論究系爭案之
      進步性，設若參加人認為其所舉引證案確實足以影響到系
      爭案的非顯而易見性，參加人理應可以在其舉發理由書與
      舉發補充理由書內詳細陳述引證案如何組合之下就可以成
      為系爭案所請裝置的技術意見來供原處分機關審查參考。
      但是，參加人根本沒有就此來提出令人信服之舉發要點，
      更遑論參加人所提引證案一、三、四與五根本與本案裝置
      並無技術相關性。反觀原處分全文，原處分機關實已將參
      加人所舉引證案的技術要點一一舉出來與系爭案進行技術
      比對，方而作出無法由引證案技術組合而成之結論。由此
      顯見，參加人不但將其舉證責任推諉至原處分機關，還指
      摘原處分機關所為處分有瑕疵，實不足採。
    8.系爭案另1件約為同期發生的舉發事件，亦即由國際聯合
      科技股份有限公司所提起的第000000000NO2號發明專利案
      舉發事件，而在該件舉發事件中出現有3件引證案，即美
      國專利第4,475,116號、美國專利第4,503,443號以及中華
      民國專利公報公告第144477號，其中美國專利第4,475,11
      6號即是參加人所提引的引證二。原告皆有就這兩件舉發
      事件提出技術答辯，且這兩件舉發事件皆蒙原處分機關允
      許而於同日舉行過兩次的面詢，因此，原處分機關對於系
      爭案的技術特徵掌握，應係有用心瞭解，方能一一釐清各
      造的系爭要點，並為這兩件舉發事件作出適法的處分。雖
      然國際聯合科技股份有限公司亦不服原處分機關之處分而
      有為第000000000NO2號發明專利案舉發事件，被告經審理
      後作出維持原處分的決議。比對被告的兩份訴願決定內容
      ，系爭事項都同樣涉及「原告所為更正是否涉及實質變更
      」、「引證案是否會影響本案的新穎性與非顯而易見性（
      進步性）」，但是被告卻作出全然不同的決定，且如前所
      述，被告明顯地偏頗於系爭案舉發事件的參加人所提出的
      理由，更不用提被告完全漠視訴願法第28條第2項之規定
      。
    9.被告主張並非自為舉發成立之決定，亦非責令原處分機關
      應重為舉發成立之處分，且原處分機關重為審查後之處分
      並不當然即對原告之權益有所影響，應無踐行通知原告參
      加訴願之必要。惟查，原處分機關就本件發明專利舉發事
      件，原係作成有利原告之處分，然該有利原告之處分既經
      被告撤銷，原處分機關重為審查時，自非不無可能從實體
      或程序作成不利於原告之處分。本件自舉發提出至原處分
      機關作成舉發不成立審定，已歷時3年，且原告於審查過
      程中多次提出書狀，甚至於2次面詢中均自其美國總公司
      指派專人來台協助，其間所投入之時間及金錢，已相當可
      觀。然因被告系爭訴願之決定，原告勢必再投入更多之時
      間及費用，自難謂對原告之權益無影響。依被告歷來之審
      查慣例，行政處分程序縱有瑕疵，惟其實體（內容）如係
      正當，被告向依訴願法第79條第2項之規定維持原處分，
      以兼顧實體正義及行政程序效能。被告撤銷原處分所持之
      理由已涉及原處分機關是否已就參加人主張之法條進行實
      質審查，以及有無訴願法第79條第2項之情事，被告就此
      更應於作成訴願決定前，通知原告表示意見，以協助發現
      真實，以作成正確之決定，並維護原告之權益。再者，訴
      願法第28條第2項之規定，原係行政院草案所無，而係立
      法院在委員會審查時所加，考立法者之目的即在於課予訴
      願機關此一強制通知義務，此觀該條文所規範受理訴願機
      關之通知義務係用「應」而非「得」即明。被告主張是否
      通知原告參加訴願程序屬其裁量權範圍，應有誤會。依本
      院91年度訴字第2552號及第3046號判決，多有因訴願決定
      機關未踐行訴願法第28條第2項之通知義務而廢棄訴願決
      定。
  10.按行政程序法第96條第1項第2款規定，行政機關就書面行
      政處分負有說明理由之義務。行政處分以書面為之者，應
      記載主旨、事實、理由及其法令依據。在上述規定中，所
      謂行政處分依據之基礎事實及法令依據亦均係行政處分之
      理由。故援引法條錯誤亦即違背理由說明義務亦屬訴願法
      第79條第2項「原行政處分所憑理由雖屬不當，但依其他
      理由認為正當者，應以訴願為無理由」規定之適用範圍，
      此一規定隱含承認在訴願程序中，訴願審理機關得以事後
      之追補治癒原處分之瑕疵。因此經過事後理由之追補，行
      政處分已獲治癒而不具違法性，故應以訴願無理由駁回之
      。次按，經濟部訴願委員會向來之訴願決定認為，原處分
      決定適用法條雖係不當，然決定結果並無二致之情形，應
      適用訴願法第79條第2項之規定駁回訴願，有經訴字第092
      06211950號決定、經（89）訴字第89085441號決定、經訴
      字第09106132090號決定及經（87）訴字第8763155號決定
      。經查，75年專利法第2條第2款係規定「有相同之發明核
      准專利在先者」，惟參加人舉發所提出之引證案，無一係
      引用國內任何1件核准在先之專利案，而形式上全屬於同
      法第2條第1款所稱「申請前已見於刊物」之證據。原處分
      機關於審定書中，已先一一詳述各引證案之性質（均屬刊
      物）及公開時間，再一一說明各引證案不足以證明系爭專
      利不具新穎性，故原處分機關已實質上審究參加人所主張
      本件有舊專利法第2條第1款之情事，其據上論結欄雖將引
      用法條誤植為同法第2條第2款，亦屬行政程序法第101條
      所謂之顯然錯誤，且對結果之正確性並無影響，依訴願法
      第79條第2項規定及被告歷來之審查慣例，被告以此為撤
      銷原處分之依據，自有未洽。
    11.前揭專利法第60條第3項係規定「說明書或圖式故意不載
      明實施必要之事項，或故意記載不必要之事項，使實施為
      不可能或困難者」，此實務上向稱之為「揭露不全」。經
      核准公告之專利如有前述揭露不全之情形，將無法透過專
      利之更正或修正程序治癒該瑕疵，蓋專利之更正或修正，
      係不准變更實質，如在更正程序中加入原專利中所無之必
      要之事項，必涉及變更實質而不被准許。參加人固曾主張
      前揭專利法第60條第3項揭露不全之情事，惟被告顯忽略
      原告於舉發期間所申請之說明書、申請專利範圍及發明名
      稱更正案，而此等更正案為系爭舉發案之優先審查事項，
      如該更正符合專利法規定，即應以該最新版為舉發審查之
      標的。倘不符規定，原處分機關仍應以之前所公告版本為
      審查對象。又說明書或圖式之更正，不得超出原審定公告
      時說明書、圖式所載之技術特徵內容或圖說所載之實質創
      作內容。因而，若審查認定有所超出時，可謂變更實質，
      其補充修正、更正即不合法；又此等補充修正、更正必須
      有申請專利範過廣、誤記之事項或不明瞭之事項等情事之
      一者始得為之。故原處分機關於審查系爭專利之更正案時
      ，必定要先審查原說明書所揭露之申請專利標的、構成及
      其實施必要技術內容、特點後，再進而比較更正版本所更
      正之內容，與前述是否構成變更實質。如未變更實質，原
      處分機關當必須進一步審查更正事項是否屬減縮申請專利
      、更正誤記事項或補充不明瞭之記載。如亦屬其中之一，
      即可准許該更正案。故原說明書是否存有未載明實施之必
      要技術內容，當屬更正案審查之必然事項，原處分機關於
      原處分理由中已開宗明義敘及系爭專利案所為之更正未變
      更實質，且為申請專利範圍過廣及不明瞭之記載之更正，
      實已一併審究參加人就舊專利法第60條第3項之爭執。
    12.參在卷之面詢紀錄，二造已就揭露不全之問題充分辯論，
      原告自美國派來之專家並當場操作專利樣品供審查委員及
      參加人觀看，當時亦未見參加人爭執該專利品有不能實施
      之問題。再者，原處分機關既已准許系爭案之更正，即表
      示本案不存在揭露不全之問題（否則涉及變更實質），參
      加人真正可爭執者，應是原處分機關准許本案更正是否適
      法，其於原處分機關准許本案更正後，再事爭執揭露不全
      之問題，顯無意義。事實上被告於本件舉發案訴願階段，
      亦一併爭執本案之更正已變更實質而不應准許，然被告於
      作成系爭決定前，已於系爭專利另案之舉發案中作成訴願
      決定，並實質認定「系爭案之更正並未變更質實，並無訴
      願人所指悖於審查基準或原核准申請專利之發明非屬相同
      發明課題等情事」，依前述揭露不全與變更實質審查間之
      關係，被告顯亦已一併實質認定系爭案並無揭露不全之情
      事。在本件訴願決定中所應考量者，無非係行政效能之確
      保、程序經濟之促進及對當事人權益之保障。參加人所爭
      執揭露不全之問題，無非係認系爭專利申請專利範圍所記
      載之第1部位或第2部分未於說明書或圖式記載，然原處分
      機關於訴願時已陳明，此部分相同系爭案說明書內所記載
      之支段（leg），對熟悉該項技術者而言，並無不同之處
      。
    13.參加人指稱原處分機關將75年專利法第60條第3款與系爭
      案舉發事件的審查程序中適用的90年10月24日總統令修正
      公布的專利法第67條第1項混為一談。事實上，75年專利
      法第60條係規定「可為主管機關撤銷專利權或第三人提出
      舉發之條件」，而該法條第3款係針對說明書或圖式之記
      載，亦即說明書或圖式若有故意不載明實施必要之事項，
      或故意記載不必要之事項，使實施為不可能或困難者，第
      3人即可提出舉發。但是，在本件發明案申請當時，規範
      說明書與圖式的揭露要件者，是75年專利法施行細則第10
      條以及第10之1條之規定，而原告在89年5月6日所呈舉發
      答辯理由書內即敘明「本件發明案有符合此等施行細則法
      條對於說明書與圖式所為規定」，復於91年7月1日所呈舉
      發答辯補充理由書內指明「本件發明專利案說明書之揭露
      內容可以支持本案原始申請之申請專利範圍」之事實，因
      此本件發明專利案根本沒有違反75年舊專利法第60條第3
      款之規定。90年專利法第67條第1項是規定「發明專利權
      人可以請求更正專利說明書及圖式之條件」，但不得變更
      發明之實質，因此，此法條並非僅限程序從新，而需原處
      分機關進行實體審查，亦即依實體從舊來審究發明專利權
      人所請更正有無變更發明之實質。而針對此法條之規定，
      原處分機關於89年7月10日公告有關「異議、舉發、依職
      權審查」之基準（第9章），並於同年11月30日公告修正
      第9章「異議、舉發、依職權審查」第2節第3項第(二)點以
      及第4節第1項第5點之內容，復於同年12月14日公告有關
      「說明書及圖式之補充修正、更正」之基準（第4章）。
      因此，原處分機關准予原告所請更正，於法有據。
    14.本件發明專利案更正後第4、5、10-12與19-20項請求項係
      對應於原核准公告的第5、6、11-13與21-22項請求項，而
      且這些請求項大體上僅有修正項次編號與請求標的之名稱
      ，而沒有作界定內容的實體變更。再者，本件發明專利案
      係於81年3月1日經核准公告，而後在90年4月2日提出申請
      專利範圍之更正，參加人所引據的專利法施行細則條文，
      在本件發明專利案核准公告之時以及提請更正之時並不存
      在，何來適用？參加人引用上揭專利法施行細則條文所為
      指駁，也明顯違反程序從新，實體從舊以及從新從優的法
      律原則。第000000000N02號發明專利案舉發事件的舉發人
      國際聯合科技股份有限公司，是專事生產印表機列印頭之
      一知名廠商，而在該第2件舉發事件的審查過程中，該第2
      舉發人從未表示本件發明專利案核准公告的申請專利範圍
      或是更正後的申請專利範圍（特別是上述所指請求項）存
      在有75年舊專利法第60條第3項所列揭露不全之問題。因
      此，基於該第2舉發人是屬通曉本技術領域中相關技術者
      ，若該第2舉發人都可據本件發明專利案的專利說明書來
      產製與原告依據本件發明專利案所生產行銷的實品HP5162
      6A型噴墨匣，具相容性之替代產品，參加人所爭執的揭露
      不全之問題焉會存在？雖然該第2舉發人於訴願與行政訴
      訟階段才提出「本件發明專利案更正後的申請專利範圍有
      變更實質」之新主張，該第2舉發人所提新主張皆未為被
      告與本院所採。
    15.依專利審查基準彙編來審視系爭案原核准公告的第5、6、
      11-13與21-22項請求項或更正後第4、5、10-12與19-20項
      請求項，原告要加以指明的是，上述系爭請求項是屬附屬
      項，意在進一步敘明獨立項所請標的之次要技術特徵。據
      此，若本件發明專利案的2個獨立項所請標的，亦即用於
      噴墨筆之積蓄器裝置，可依據系爭案專利說明書的揭示來
      實施者，上述系爭附屬項又怎會有欠缺發明說明支持的問
      題？就參加人一再爭執的「本件發明專利案申請專利範圍
      所記載之第1部位或第2部位」，原告已於舉發中指明它們
      可為系爭案的專利說明書暨圖式所支持的具體根據所在，
      而依據上揭專利審查基準原則，原處分機關即應會依形式
      上觀察此等元件是否已載於發明說明中，而縱使所記載的
      用語或有不一，只要不會造成兩者之間的對應關係不明確
      ，即不會出現未記載於發明之說明中之問題。就此點，原
      處分機關已於訴願時清楚表示，其審查認為參加人所爭執
      的「第1部位與第2部位即相同於本件發明專利案專利說明
      書內所述之支段（leg），對熟悉該項技術者而言，並無
      不同之處」。這更可證諸於在第000000000N02號發明專利
      案舉發事件之審查中，該案舉發人即是主張上述系爭附屬
      項存在有顯而易見的問題，雖然該案舉發人此一主張亦非
      正確。
  16.參加人除於第2次面詢紀錄第1點內提到「原告所提更正已
      變更發明的實質內容，應不予受理更正」，並未敘明其認
      為本件發明專利案所請更正為何有變更實質之任何具體事
      由，迄至訴願階段以及行政訴訟階段，參加人始爭執系爭
      案請求更正的申請專利範圍有變更實質，自屬原處分後所
      提出之新爭點，而應無庸於本件訴訟中加以審究。更何況
      ，本件發明專利案所請更正並無變更實質之具體事由，業
      已於本院92年度訴字第4392號判決內闡釋，參加人此一指
      駁，毫無可採。查參加人主張，與第000000000N02號發明
      專利案舉發事件的舉發人國際聯合科技股份有限公司針對
      系爭案所請更正有否變更實質而提出者，雷同處之高難以
      想見，這不由得令人懷疑參加人與該案舉發人之間有何關
      係。
    17.就參加人訴稱原處分機關違反綜合比對方式論究本件發明
      專利案之進步性，查參加人本身在其舉發理由書與舉發補
      充理由書內就沒有提出引證案如何組合之下就可以成為系
      爭案所請裝置的技術意見來供原處分機關審查參考，參加
      人即顯然已違反舉證之責，不應將舉證責任推諉予原處分
      機關，並指摘原處分機關所為處分有瑕疵，參加人所言，
      實不足採。反觀原處分，參加人在舉發審查程序中所提引
      的證據，業經原處分機關詳加審酌，而被認定不論是個別
      的證據或是證據的組合，都不足以達成系爭案之功效。因
      此，參加人指摘原處分機關僅採單一比對而非綜合比對，
      顯非事實。就參加人於訴願階段方提出的1件原告不曾於
      系爭案舉發事件的審理過程中所知悉的引證案，亦即訴願
      理由書附件2之73年11月16日公告第00000000號發明專利
      案，這已屬原處分後所提出之新爭點，連被告都不在其訴
      願決定內加以審究，更何況是在本件訴訟中。
  18.就參加人指駁原告在第1次面詢阻撓其對舉發補充理由及
      證據進行陳述，如前述所提，原告是於面詢當日方知參加
      人有提出舉發補充理由及新證據，要原告在不知全情之下
      來回應參加人所提出的新舉發理由與新證據，對原告實不
      公平。因此，原處分機關裁定，待收到舉發補充理由及新
      證據後，原告應於期限內提出反證，並無參加人所稱陳述
      機會極不對等之情事。再查，系爭案舉發事件審理過程中
      所適用之專利法，為90年10月24日總統令修正公布之專利
      法，惟該舊法中並無93年7月1日起施行的現行專利法第71
      條第3項：「依第1項第3款規定更正專利說明書或圖式者
      ，專利專責機關應通知舉發人」之規定。故原處分機關當
      時之審查，係依90年10月24日總統令修正公布之專利法第
      73 條之規定，即第54條及前條舉發案之處理，準用第42
      條至第44條之1規定。在系爭案舉發事件審理過程中，原
      處分機關不但有通知兩造進行2次面詢，並於當時有告知
      參加人，原告有為本件發明專利案請求更正申請專利範圍
      ，參加人即可以根據原處分機關於89年10月31日所修正頒
      布的專利閱卷作業要點申請至局閱卷，再提舉發補充理由
      。於是，就91年4月13日舉行的第000000000N02號發明專
      利案舉發事件的面詢，該案之舉發人在同樣被告知更正之
      情況下，即有主動向原處分機關提出閱卷請求，並於91年
      6 月13日呈送舉發補充說明理由書以及新證據。因此，原
      處分機關之審查行為並無違反適用時專利法之相關規定，
      清楚可徵，故而此部分並未於訴願階段被被告所指摘。依
      據行政程序法第105條第3項規定：「不於期間內提出陳述
      書者，視為放棄陳述之機會」，參加人在原處分審定之前
      不依法提出閱卷申請，然後針對原告所請更正再提出舉發
      補充理由，即明顯自行放棄陳述之機會，自不應事後再指
      摘原處分機關就此部分之審查違法。
　(二)被告主張之理由：
    1.按訴願乃屬行政體系內之救濟程序，受理訴願之上級機關
      對下級機關所為之行政處分，得為合目的性及合法性之全
      面監督。準此，原處分如有違法或不當，受理訴願機關均
      應居監督地位予以審查。經查，原決定僅以原處分機關漏
      未審酌系爭專利有無違反核准時（75年12月24日）專利法
      第60條第3款規定，且援引法條錯誤，原處分難謂無瑕疵
      ，爰將原處分撤銷，責由原處分機關於收受決定書後6個
      月內重為審酌後，另為適法之處分。至於參加人所提之引
      證資料可否作為證明系爭專利不具新穎性及進步性之論據
      部分，被告尚未實質審查。
    2.次按新發明具有產業上利用價值者，得依本法申請專利，
      為前揭專利法第1條所明定。而對於獲准專利權之發明，
      任何人認有違反當時專利法第1條至第4條或第60條第3、4
      款規定者，依法得附具證據，向專利專責機關舉發之。從
      而，系爭案有無違反核准當時專利法之情事而應撤銷其發
      明專利權，依法應由舉發人附具證據證明之，倘其證據不
      足以證明系爭案有違當時專利法之規定，自應為舉發不成
      立之處分。經查，本件參加人雖於舉發理由書疏未引用系
      爭案核准時舊專利法條文，惟其業於舉發補充理由書中陳
      明，「舉發理由書所引用『專利法第19條』應為『舊專利
      法第1條』，『專利法第20條第1項第2款』應為『舊專利
      法第2條第1款』，『專利法第20條第2項』應為『舊專利
      法第2條第5款』，『專利法第22條第3項』與『專利法第2
      2條第4項』應為『舊專利法第60條第3款』，足見參加人
      係以系爭專利違反核准時專利法（75年修正公布）第1條
      、第2條第1、5款及第60條第3款之規定提起舉發，且為原
      告所不爭執。是以，原處分機關倘認系爭專利無違反該等
      法條規定之情事，自應依行政程序法第96條之規定，附具
      理由作成舉發不成立之行政處分。
    3.經查，原處分機關雖於訴願時辯稱，系爭專利已將其主要
      技術內容載明於申請專利範圍，原處分書理由第1項中亦
      指出該更正後之申請專利範圍未變更實質，且為申請專利
      範圍過廣及不明瞭記載之更正，因此更正後之系爭專利已
      無違反核准時專利法第60條第3款之規定。惟查，原處分
      書理由欄第10項末段之記載：「據上論結，系爭專利未違
      反審定時應適用之專利法第1條、第2條第2、5款之規定，
      爰審定如主文。」及綜觀原處分書全文，並無敘及系爭專
      利無違反核准時專利法第60條第3款之規定，原處分難謂
      無瑕疵。是以，參加人所訴原處分機關漏未審酌該部分，
      並非無據。
    4.另參加人所提舉發證據計有3份國外期刊及5件國外專利，
      且於舉發補充理由書結論段，敘明系爭專利有違核准時專
      利法第2條第1款之規定，惟原處分卻以同法第2條第2款之
      規定論斷，亦有未洽。
    5.按「訴願決定因撤銷或變更原處分，足以影響第三人權益
      者，受理訴願機關應於作成決定之前，通知其參加訴願程
      序，表示意見。」固為訴願法第28條第2項所明定。惟查
      ，本件係因原處分機關漏審及援引法條錯誤，被告乃將原
      處分撤銷，責由原處分機關於收受決定書後6個月內重為
      審酌後，另為適法之處分。是被告並非自為舉發成立之決
      定，亦非責令原處分機關應重為舉發成立之處分，且原處
      分機關重為審查後之處分並不當然即對原告之權益有所影
      響，因此，本件被告所為之撤銷原處分之訴願決定，尚難
      謂已足以影響原告之權益，應無踐行通知原告參加訴願之
      必要。
    6.復按「受理訴願機關依職權或依申請調查證據之結果，非
      經賦予訴願人或參加人表示意見之機會，不得採為對之不
      利之訴願決定之基礎。」固為訴願法第67條第3項所規定
      。惟查，被告尚未對本件舉發事件為實質審查，且非援引
      參加人訴願階段提出之引證案，作為對其不利之訴願決定
      ，自無漠視其表示意見之權利，併予陳明。
    7.參加人係以系爭專利有違核准時專利法第1條、第2條第1
      、5款及第60條第3款規定，向原處分機關提起舉發。是以
      ，原處分機關倘認系爭專利無違反該等法條規定之情事，
      自應依行政程序法第96條之規定，附具理由作成舉發不成
      立之行政處分。惟綜觀原處分書全文，並無敘及系爭專利
      無違反核准時專利法第60條第3款之規定，且原處分書理
      由欄第10項末段明確記載「據上論結，系爭專利未違反審
      定時應適用之專利法第1條、第2條第2、5款之規定，爰審
      定如主文」，實有漏未審酌之違法，自應由被告直接撤銷
      原處分，並命令為適法之處分。雖原處分機關於訴願時表
      示「系爭專利已就於舉發理由將其主要技術內容載明於申
      請專利範圍，本局之處分理由第1項中亦指出該更正後之
      申請專利範圍未變更實質，且為申請專利範圍過廣及不明
      瞭記載之更正。因此更正後之系爭專利已無舉發理由所稱
      違反專利法第60條第3款之規定」等語。然對外發生法律
      效果之行政處分，與屬機關間內部公文之訴願答辯書性質
      迥異，所產生之法律效果亦屬不同，自無以答辯書代替行
      政處分之餘地，顯與訴願法第79條第2項規定有間，難謂
      得治癒行政處分之瑕疵。至於原告所舉被告經（89）訴字
      第89085442號、經訴字第09106132090號及經訴字第09206
      211950號訴願決定書諸案例，核與本件案情顯然不同，尚
      難執為本件之論據。
    8.又訴願決定機關為原處分撤銷，由原處分機關另為適法處
      分之決定時，其是否足以影響第三人權益，應由訴願決定
      機關就個案加以判斷之，即訴願決定機關就該個案所為之
      訴願決定是否足以影響第三人權益，仍有判斷之餘地。倘
      其訴願決定尚不足以影響第三人權益者，自毋庸踐行訴願
      法第28條第2項規定之程序。至原告所舉本院91年度訴字
      第2552號及同年度訴字第3046號判決，係有關補強證據及
      證據能力之認定問題，核與本件案情不同，要難執為原訴
      願決定有違訴願法第28條第2項規定之論據。是原告一再
      主張被告未通知其參加訴願，即為原處分撤銷，由原處分
      機關另為適法處分之決定，違反訴願法第28條第2項規定
      乙節，並無可採。
  (三)參加人主張之理由：
    1.參加人於88年10月提出舉發理由書，疏未引用舊法條文。
      於91年4月8日提出舉發補充理由書陳明：舉發理由書所引
      用「專利法第19條」應為「75年專利法第1條」，「專利
      法第20條第1項第2款」應為「75年專利法第2條第1款」，
      「專利法第20條第2項」應為「75年專利法第2條第5款」
      ，「專利法第22條第3項」與「專利法第22條第4項」應為
      「75年專利法第60條第3款」。並補充系爭案違反75年專
      利法第2條第1款、第2條第5款、第60條第3款規定之證據
      及理由。原告於舉發答辯補充理由書第4大項為「對舉發
      人指稱本案說明書有違專利法第60條第3款之回應」對此
      亦有說明，亦為原告所不爭。參加人與原告於91年4月13
      日第1次面詢曾對此爭點各自主張，第1次面詢記錄之參加
      人意見第3段明載：「系爭案之申請專利範圍所載『第1部
      位』『第2部位』於詳細說明或圖式均未記載，其揭露不
      足，無法使熟習該項技術者瞭解其內容並據以實施，有違
      專利法規（原告於面詢中無法回答）」。參加人與原告於
      91年11月23日第2次面詢曾對此爭點各自主張，第2次面詢
      記錄之參加人意見第3段明載：「系爭案申請專利範圍述
      及『第1部位』或『第2部位』於說明書或圖式均未揭露，
      欠缺支持，有違舊專利法第60條第3款」。「系爭案違反
      75年專利法第60條第3款規定」為參加人於舉發理由書與
      舉發補充理由書所指摘，亦為舉發答辯及面詢程序的重要
      爭點，前揭文件存於系爭案卷宗均可按查。原告謂「原告
      於原處分機關之2次面詢時，已提出根據本專利實施之樣
      品，並向在場之審查委員解說其構造，當時並未見任何一
      方爭執該樣品及系爭專利有何揭露不全之事情，故實質上
      第60條第3款更本非原處分當時之主要爭點。」完全扭曲
      事實，顯然意圖誤導，其主張自不可採。
    2.原處分之結論為「系爭專利未違反核准審定時應適用之專
      利法第1條、第2條第2、5款之規定」，並未對系爭案違反
      75年專利法第60條第3款規定作出任何判斷。原處分理由
      分為10段，第1段為系爭案申請更正、適用法律及面詢程
      序，第2段為系爭案之申請專利範圍，第3段至第10段為引
      證案之審酌，對於「系爭案違反75年專利法第60條第3款
      規定」無隻字片語論及。因此，原處分漏未審查75年專利
      法第60條第3款規定，原處分漏未審查參加人所主張法規
      ，欠缺舉發審查之必要內容，有違專利法規定。原處分於
      行政程序未對當事人有利及不利之情形一律注意，亦有違
      行政程序法第9條規定。原處分瑕疵重大且外觀明顯，自
      應依法撤銷。原告謂：「然原處分理由書第1段即敘明『
      本案原告分別於90年4月2日及91年7月2日申請更正說明書
      、申請專利範圍及發明名稱，與81年3月1日審定公告本比
      較，未變更實質內容，且為申請專利範圍過廣及不明瞭之
      記載之更正，符合專利法第67條第1項之規定，准予更正
      』」，將專利法第60條第3款與第67條第1項規定混為一談
      。75年專利法第60條第3款規定：「說明書或圖式故意不
      載明實施必要之事項，或故意記載不必要之事項，使實施
      為不可能或困難者。」應撤銷其專利權，並追繳證書。此
      規定要求申請人充分揭露，使熟習該項技術者得以據以實
      施。
    3.原處分准予更正係適用審定時（91年12月26日）的專利法
      規，即90年專利法。90年專利法第67條第1項規定：「發
      明專利權人對於請准專利之說明書及圖式，認有下列情事
      之一時，得向專利專責機關申請更正，但不得變更發明之
      實質：1、申請專利範圍過廣。2、誤記之事項。3、不明
      瞭之記載。」此規定限制專利權人更正之情事與範圍。專
      利法第60條第3款與第67條第1項規定至少有下列不同，就
      性質而言，前者為專利要件，用以決定專利申請之准駁；
      後者為程序要件，用以決定更正能否受理。就要件而言，
      前者以充分揭露為要件；後者以第1款至第3款情事及不得
      變更實質為要件。就適用而言，前者屬於75年專利法，因
      實體從舊而適用；後者屬於90年專利法，因程序從新而適
      用。原告謂：「由於原處分機關既已審查『原告所請更正
      事項，與81年3月1日審定公告本相較，是否有變更實質內
      容』，原處分機關事實上當然必須考量過本件專利案有無
      違反舊專利法第60條第3款所規定揭露不全之情事。」參
      與原處分之顏政雄審查委員於91年12月4日所作審查意見
      書對於系爭案違法75年專利法第60條第3款規定完全未提
      及，依據審查意見書所作之原處分亦無隻字片語論及，原
      告所謂事實上當然必須考量過純屬臆測，與事實完全不符
      。
    4.參加人於舉發補充理由書已具體指出系爭案之原申請專利
      範圍第5、6、11、12、13、21、22項之第1部位或第2部位
      於說明書或圖式完全未記載，並無說明書或圖式支持。因
      故意不載明實施必要之事項，使實施為不可能或困難，違
      反專利法第60條第3款規定。系爭案雖經更正程序，但更
      正後申請專利範圍第4、5、10、11、12、19、20項之第1
      部位或第2部位仍存在相同問題。原告於舉發答辯理由書
      謂原申請專利範圍所述「部分（portion）」相應於說明
      書所述「支段（leg）」，經查原申請專利範圍係記載第1
      部位或第2部位，並非第1部分或第2部分，此辯解顯然答
      非所問。系爭案之申請專利範圍係將第1部位、第2部位分
      列為兩個不同元件，限定要件不相同，命名亦不同。系爭
      案詳細說明的支段62係兩個相同元件，其限定要件相同，
      元件編號亦相同，雙方豈能成立對應關係。足證第1部位
      或第2部位於說明書或圖式並未記載，違反前揭規定。原
      處分准予更正係適用審定時（91年12月26日）的專利法規
      ，91年11月6日修正發布之專利法施行細則第16條第7項規
      定：「申請專利範圍之用語，應與說明書中使用之用語一
      致，並得記載化學式或數學式，不得附有插圖。」系爭案
      更正後申請專利範圍第4、5、10、11、12、19、20項之第
      1部位或第2部位於說明書並無用語一致的元件對應，顯見
      第1部位或第2部位於說明書或圖式並未記載，違反前揭規
      定。原告稱「縱使所記載的用語不一，只要不會造成對應
      關係不明確，即不會出現未記載問題」，要無可採。申請
      專利範圍之附屬項包含所依附請求項之所有技術特徵及所
      依附請求項外之技術特徵。所依附請求項外之技術特徵是
      否為說明書或圖式所支持，自應個別判斷，方符合專利審
      查之逐項審查原則。原告主張獨立項可依專利說明書的揭
      示而實施，附屬項即無欠缺支持問題，其論理有誤，顯不
      可採。另外，影響公眾安全之違章建築，人人均得檢舉。
      影響公眾權益之違法專利，人人均得舉發。同一專利之不
      同舉發案之證據及理由可能相同，亦可能不同，專利專責
      機關必須獨立審查。舉發二是否主張本條款與系爭案無關
      。原告指稱舉發二於舉發程序未曾主張本條款，因而推論
      系爭案符合第60條第3款規定，其說辭顯不可採。
    5.依「程序從新，實體從舊」原則，生效日前審定公告之專
      利案，於生效日後對之舉發者，其處理程序部分依現行法
      規定，但實體部分仍依核准審定時舊法規定審查。原告於
      90年4月2日及91年7月2日申請更正說明書、申請專利範圍
      及發明名稱，原處分准予更正係適用審定時（91年12月26
      日）之專利法規，即90年專利法。依90年專利法第67條第
      1項規定可知，申請更正以第1款至第3款情事及不得變更
      實質為要件。參加人於訴願時提出系爭案更正前後對照表
      ，可清楚得知原告所提更正違反前揭規定。原告所提更正
      將原申請專利範圍第19項更正為第18項，將「1種用於完
      全密閉式儲筒容器噴墨筆的積蓄器」更正為「1種用於噴
      墨筆的積蓄器，該噴墨筆具有1個實質上密閉式儲筒容器
      」，此一更正使發明標的由較嚴格的「完全密閉式儲筒容
      器噴墨筆的積蓄器」變更為較寬鬆的「實質上密閉式儲筒
      容器噴墨筆的積蓄器」，已明顯變更實質並擴大專利權範
      圍。另外，原告所提更正於將原申請專利範圍第1項與第
      18項之「流體容器」更正為「流體容量」，容器是1種元
      件，而容量是1種空間，二者性質迥然不同，豈可任意置
      換而變更實質。況且此更正將袋子的位置由「安裝在流體
      容器內」改成「安裝在流體容量內」，將袋子的流通由「
      與流體容器外進行流通」改成「與流體容量外進行流通」
      ，業已改變袋子的安裝位置與功能，當然已變更實質。
    6.原處分機關於訴願時謂「系爭專利之該部分之更正係將原
      英文之字句翻譯為更恰當之中文字句，實質上完全未變更
      原實質，該翻譯上之更正當然未改變袋子的安裝位置與功
      能」但專利申請案既經核准公告，對於社會大眾產生公信
      效力，自不得任意翻譯。依專利審查基準明載：「得否補
      充修正或更正之條件並無差異，均依審定公告核准專利之
      專利說明書或圖式所揭示之內容為準，並非以申請日所揭
      示之內容為準」，規定是否變更實質應以審定公告本，亦
      即審定時之中文本為準。且原處分設「與81年3月1日審定
      公告本比較，未變更實質」，可知原處分機關作成行政處
      分時係與審定公告本比較，而非與申請時之原文本比較，
      訴願時所提之理由純屬推諉之詞。
    7.系爭案係依90年專利法第67條第1項規定提出更正，此更
      正程序與90年專利法第44條之1第4項規定之修正程序不同
      ，其要件亦較為嚴格。專利審查基準規定：「所謂核准專
      利之發明，依專利法第56條第3項之規定，係指記載於申
      請專利範圍之請求項，並已審定公告核准專利或取得專利
      權者之發明而言，其範圍及於記載於發明說明中並與該發
      明係屬相同發明課題（subject matter），而且涵蓋在該
      發明專利範圍內之發明（例如該發明之下位發明）。應予
      注意的是核准專利之發明並不及於（1）記載於發明說明
      中但與核准專利之發明屬於不同發明課題之發明，或（2
      ）不屬涵蓋在核准專利之發明專利範圍內之發明（例如該
      發明除外之其他實施例發明），或（3）屬為核准專利之
      發明之上位發明者，因為該等發明於審定公告後，已屬第
      3者可利用之公用領域發明，均不可再納入而成為核准專
      利之發明。此與審定公告前『原說明書或圖式』有揭示之
      任一發明，仍得補充修正成為申請專利之發明，而記載於
      申請專利範圍之請求項者有別，宜予辨明。」並例示變更
      實質的態樣包含：「1.增加記載於發明說明中之構成要件
      以限縮核准專利之發明範圍，卻形成與原核准專利之發明
      分屬不同發明課題之發明。2.以記載於發明說明中而不屬
      於涵蓋在核准專利之發明專利範圍內之發明，例如將核准
      專利之發明之上位發明或其他實例之發明，取代原核准專
      利之發明。」系爭案所提更正，將發明標的由較嚴格的「
      完全密閉式儲筒容器噴墨筆的積蓄器」變更為較寬鬆的「
      實質上密閉式儲筒容器噴墨筆的積蓄器」，將元件「流體
      容器」更正為空間「流體容量」，使得袋子的位置由「安
      裝在流體容器內」改成「安裝在流體容量內」，將袋子的
      流通由「與流體容器外進行流通」改成「與流體容量外進
      行流通」，業已改變袋子的安裝位置與功能，此更正並不
      屬於核准專利之發明專利範圍內，無論其內容是否揭示於
      原說明書或圖式均屬於變更實質。90年專利法第67條第1
      項更正規定既以不得變更實質為要件，系爭案所提更正變
      更實質，應不予受理，逕依原公告內容審查。80年之後，
      專利法業經83年、86年、90年、92年等多次修正。新法施
      行時尚未審定之專利申請案，除非特別規定，均適用新法
      。原告主張「申請時不存在，何來適用？」或「從新從優
      」等說辭均不可採。
    8.進步性的判斷方式係採綜合比對方式，得就數件引證資料
      之部分內容相互組合而判斷發明是否能輕易完成。原處分
      將引證案與系爭案分別進行比對，即認定引證案無法證明
      系爭案不具進步性，顯然係採單一比對方式，而非綜合比
      對方式，其認事用法自有違誤。原處分係以系爭案能在大
      氣壓力降低時，利用彈簧使袋子收縮，而達到增加背壓以
      防止墨水外溢之功效，該功效無法由引證資料之技術所達
      成，為引證案無法證明系爭案不具進步性的共通理由。但
      在大氣壓力降低時，以彈力增加背壓以防止墨水外溢，此
      係噴墨頭技術領域的習知技術，於系爭案申請日之前早已
      公開。西元1985年5月發行之惠普公司期刊論文「History
      of Thinkjet pri thend development」引證1p.8 col.2
      line 32-40：「為解決這些問題，有工程師提出使用某種
      橡膠嵌環以保持墨水的構思。此嵌環不滲透氣體，隨墨水
      吸出而變形，將傾向吸回噴墨口的墨水，在無重力時避免
      外漏，此種氣囊式墨水閘可塞入印表頭大小限制」已揭露
      在氣囊上設置嵌環，藉由嵌環的彈性提供背壓，能在大氣
      壓力降低時使氣囊收縮，達到增加背壓以防止墨水外溢之
      功效。引證二col.5 line 18-19：「氣囊（bladder）是
      鐵餅（discus）形狀，例如：以丁基橡膠（butyl rubber
      ）構成。」，材料手冊記載丁基橡膠（butyl rubber）乃
      彈性物質。引證二col.5, line 49-51：「通氣孔（
      ventilating hole）105可由固定於中間容器11蓋子的螺
      栓104封閉。」當通氣孔105封閉，中間容器一一形成氣密
      ，丁基橡膠所構成的氣囊因本身彈性而產生背壓。引證二
      col.6, line 4-6：「氣囊90的內部張力（inherent tens
      ion）會由感測棒（sensor pin）的重量所部分抵銷，但
      仍高得足以提供所需補償。」已明確揭露氣囊的內部張力
      除可補償感測棒的重量，更足以提供足夠的體積補償，已
      說明氣囊具有壓力控制功能。依我國發明專利第62663號
      ，其申請專利範圍第3項揭露「該可收縮之儲墨器係具有
      彈性俾賦與墨液產生負背壓者」。參加人並非提出新證據
      ，而係說明原處分所認定系爭案與引證的差異點其實是習
      知技術，其結合應用係熟習該項技術者所能輕易完成，當
      然不具進步性。如前所述，原處分漏未審酌前揭專利法第
      60條第3款且以專利法第2條第2款論斷，其瑕疵重大且外
      觀明顯，訴願決定因而撤銷原行政處分。訴願決定未審究
      系爭案之進步性，係因無須審究即已確定原行政處分違法
      不當，而非認可系爭案具有進步性，或不受理前揭證據，
      原告所述新爭點連被告都不加以審究，要無可採。
    9.依行政程序法第1條所揭櫫之立法意旨可知，行政程序應
      公正、公開、透明化。倘行政程序不公正、不公開、不透
      明，將損及行政決定的正確性，並損及人民權益。參加人
      於91年4月8日提出舉發補充理由書，於91年4月13日第1次
      面詢，原告基於對專利法規的錯誤認知，一再阻撓參加人
      對補充理由及證據進行陳述，參加人雖據理力爭，但原處
      分機關既未適時糾正原告，反而限制參加人對補充理由及
      證據進行陳述，致使參加人與原告之陳述機會極不對等。
      專利法第72條第4項規定：「舉發人補提理由及證據，應
      自舉發之日起1個月為之。」最高行政法院85年判字第228
      4號判決、86年判字第1473號判決、最高行政法院89年判
      字第1473號判決一再揭示：「舉發補提理由及證據屬於程
      序行為，其性質並非不變期間，縱使逾期補提，專利專責
      機關仍應就補提之理由及證據為實體上之審酌，不得因逾
      期補提而不予受理。」原處分機關並配合修正專利申請文
      件補正事項管理作業要點第8點與專利審查基準第9章第2
      節及第4節。因此，參加人補提理由及證據，原處分機關
      應予受理。原處分機關限制參加人對補充理由及證據進行
      陳述實屬不當。退一步言之，參加人補充理由及證據，原
      處分機關若認為影響面詢程序之攻擊防禦，應即時通知雙
      方改期舉行，而非於面詢時基於對專利法規的錯誤認知，
      片面限制參加人之陳述機會。原告於90年4月2日及91年7
      月2日申請更正說明書、申請專利範圍及發明名稱，於91
      年11月23日第2次面詢，參加人主張原申請專利範圍不符
      專利要件，原告辯稱申請專利範圍已更正。參加人為對系
      爭案更正是否變更實質及更正後是否符合專利要件進行陳
      述，向原告或原處分機關請求提供兩次更正申請書，但原
      告與原處分機關均拒絕，致使參加人與原告之資訊極不對
      等。參加人在未取得更正申請書的情況下，對更正是否變
      更實質及更正後是否符合專利要件進行陳述實有困難，令
      人懷疑原告係畏懼系爭案在資訊對等公開下禁不起檢驗而
      不提供。由於原行政程序之兩造無法盡攻擊防禦之能事，
      既顯失公平，亦難期原處分合法適當。因原行政程序有多
      處不當，系爭案應由原處分機關依訴願決定意旨，另為適
      法處分。
    10.訴願係屬行政體系內之救濟程序，受理訴願之上級機關對
      下級機關所為之行政處分，得為合目的性及合法性之全面
      監督。原處分漏未審酌75年專利法第60條第3款，瑕疵重
      大且外觀明顯，被告依法撤銷原處分，並命原處分機關於
      6個月內另為適法處分，自無違誤。原告指摘被告違反訴
      願法第28條第2項規定，惟查該規定並不適用於系爭案。
      立法資料有助於探詢立法者所欲實踐之立法目的，立法解
      釋為解釋法律之重要方法。現行訴願法第28條第2項其立
      法理由為「按行政機關之行政處分，可能係根據人民之申
      請所作成，此時如因第三人不服原處分提起訴願，原申請
      人反成為訴願程序當事人以外之第三人，如訴願決定撤銷
      或變更原處分時，勢必影響該原申請人之權益，為免該原
      申請人（第三人）因訴願決定撤銷或變更原處分致遭受不
      測之損害，爰仿效德國行政法院法第71條規定，對於此類
      情形，受理訴願機關應於作成訴願決定前，通知該有利害
      關係之第三人表示意見，以協助發見真實，作成正確決定
      ，並維護第三人權益。」系爭案之原處分係根據參加人之
      申請所作成，參加人為訴願人，不服原處分提起訴願，與
      前揭立法理由完全不同。本條項在於保護第三人效力處分
      （對申請人授益，對第三人構成負擔）的申請人，原處分
      未授益任何人，並非第三人效力處分，原告亦非舉發程序
      的申請人，自無適用餘地。訴願法第28條第2項以「足以
      影響第三人權益」為要件。被告撤銷原處分，並未撤銷原
      告之專利權，原告之專利權仍有效存在。而且訴願決定命
      原處分機關於6個月內另為適法處分，適法處分結果並非
      必然不利於原告。因此，原告權益並未受影響，不適用訴
      願法前揭規定。況且原處分漏未審酌參加人所主張法條，
      瑕疵重大且外觀明顯，訴願機關之合法決定僅有撤銷原處
      分一途，被告不致因原告參加訴願而作成不同決定，亦不
      適用訴願法前揭規定。
    11.原告指摘訴願決定違反訴願法第79條第2項規定，惟原處
      分漏未審酌75年專利法第60條第3款，且於同法第67條第1
      項更正規定、前揭專利法第2條第1款新穎性及同條第5款
      進步性規定的認定均有違誤，並無理由可認為正當，該條
      項不適用於系爭案。參加人於舉發時，已明載「系爭案有
      違舊專利法第2條第1款、第2條第5款、第60條第3款規定
      」，參審查意見書於末段記載「據上論結，系爭專利未違
      反核准審定時應適用之專利法第1條、第2條第2、5款規定
      ，爰審定如主文。」，原處分理由欄第10項末段亦記載「
      據上論結，系爭專利未違反核准審定時應適用之專利法第
      1 條、第2條第2、5款規定，爰審定如主文。」二者並無
      差異。顯見原處分並非誤植引用條文，而係審查委員自始
      誤用條文，審查意見書存於系爭案卷宗內，參加人係閱卷
      影印取得，原告所稱參加人取得該份密件之合法性有待究
      明，實不知所云。退一步言之，訴願決定係基於原處分漏
      未審酌專利法第60條第3款，且以專利法第2條第2款論斷
      ，而撤銷原行政處分，並非以後者為唯一理由，原告所述
      變更適用法條並無適用餘地。
    12.在依法撤銷前，系爭案之專利權仍屬有效，嚴重影響產業
      界的研究發展與社會大眾權益，因此參加人於88年10月提
      出舉發。原處分機關受理原告2次更正及2次面詢申請，遲
      至91年12月26日方作成原行政處分。參加人提出訴願，於
      92年7月29日收到訴願決定。隨即於92年8月8日向原處分
      機關申請面詢，本以為依原處分機關之行政效率應會儘速
      核可，惟原處分機關表示卷宗仍在訴願機關無法辦理。參
      加人於92年11月11日向原處分機關查詢進度，惟原處分機
      關表示原告提起行政訴訟，於系爭案確定前亦無法辦理。
      自訴願決定撤銷原處分至今超過18個月，原處分機關以原
      告提起行政訴訟為由，拒絕另為適法處分，訴願決定之6
      個月期限形同具文，參加人提出舉發至今費時約5年。倘
      依原告主張撤銷訴願決定，重回訴願機關進行訴願程序，
      因訴願機關之合法決定僅有撤銷原處分一途，若原告又不
      甘服而提起行政訴訟，系爭案仍重回今日狀態，而往返之
      間耗費長久。系爭案於79年9月17日申請，其專利權將於
      99年9月17日屆滿消滅。系爭案所餘專利權期間不足6年，
      倘因程序往返而拖延另為適法處分的時機，仍使原告繼續
      享有不應得的專利權，將使參加人所提舉發喪失時間效益
      ，損及產業界及社會大眾。為符合專利法鼓勵、保護、利
      用發明與創作，以促進產業發展的立法宗旨，應駁回原告
      之訴，維持原訴願決定，使原處分機關能儘速就本案實體
      爭點進行審查，而非虛耗時間人力於程序往返。
    13.參加人前揭主張與理由記載於訴願理由書及參加訴訟狀，
      舉發二之舉發人國際聯合科技股份有限公司身為利害參加
      人，自得經由閱卷程序合法取得，於撰寫訴狀或有參考亦
      屬正當。原告指稱「針對本件發明專利案所請更正有否變
      更實質而提出者，雷同處之高難以想見」「不由得令人懷
      疑參加人與舉發二之舉發人之間有何關係」含沙射影，意
      圖誤導，令人難以茍同。
　　理  由
一、按凡新發明具有產業上利用價值者，得依本法申請專利，為
    本件系爭專利核准時75年12月24日修正公布之專利法第1條所
    明定。而對於獲准專利權之發明，任何人認有違反當時專利
    法第1條至第4條或第60條第3、4款規定者，依法得附具證據
    ，向專利專責機關舉發之。同法第61條亦定有明文。本件參
    加人係提出引證一即1985年5月發行之惠普公司期刊論文「
    History of Thinkjet pri thend development」、引證二
    即1985年5月發行之惠普公司期刊論文「Thermodynamics
    and hydrodynamics of Thermal ink jets」、引證三即19
    85年5月發行之惠普公司期刊論文「Development of the
    thinfilm structure for the think jet printhead」、引
    證四即1987年6月10日公開之英國第0000000號專利案、引證
    五即1984年10月2日公開之美國第0000000號專利案、引證六
     即1988年2月9日公開之美國第0000000號專利案、引證七即
    1988年3月1日公開之美國第0000000號專利案、引證八即197
    8年10月24日公開之美國第0000000號專利案，主張系爭案違
    反其核准時專利法第1條、第2條第1、5款及第60條第3款之
    規定。
二、原處分機關為舉發不成立之處分係以參加人於90年4月2日及
    91年7月2日申請更正說明書、申請專利範圍及發明名稱，與
    81年3月1日公告本比較，未變更實質內容，且為申請專利範
    圍過廣及不明瞭記載之更正，符合專利法第67條第1項之規定
    ，准予更正，就本件舉發案依更正後之內容審查。又系爭案
    之袋子係填充空氣用，以彈簧迫使袋子朝向收縮狀態之特徵
    構造，與各引證資料構造、功效皆不相同，無法證明其不具
    新穎性。創作功效上，系爭案利用彈簧使袋子朝向收縮狀態
    ，而能在大氣壓力降低時，使袋子收縮，而達到增加背壓以
    防止墨水外溢之功效，亦無法由引證一至八之技術達成，故
    無法證明系爭案不具進步性，系爭專利未違反核准審定時應
    適用之專利法第1條、第2條第2款、第5款資為舉發不成立之
    論據。
三、經查，原處分卷所附參加人於88年10月22日所提舉發理由書
    雖然疏未引用系爭案核准時舊專利法條文，惟參加人於91年
    4月8日舉發補充理由書中已陳明，「舉發理由書所引用『專
    利法第19條』應為『舊專利法第1條』，『專利法第20條第1
    項第2款』應為『舊專利法第2條第1款』，『專利法第20條第
    2 項』應為『舊專利法第2條第5款』，『專利法第22條第3項
    』與『專利法第22條第4項』應為『舊專利法第60條第3款』
    。因此，足見參加人係以系爭案違反其核准時專利法（75
    年修正公布）第1條、第2條第1、5款及第60條第3款之規定
    提起舉發。按系爭案核准審定時專利法第60條第3款係規定
    ，有說明書或圖式故意不載明實施必要之事項，或故意記載
    不必要之事項，使實施為不可能或困難者，應撤銷其專利權
    ，並追繳證書。再查，原處分機關於舉發審定書理由欄第10
    項末段記載「據上論結，系爭專利未違反核准審定時應適用
    之專利法第1條、第2條第2、5款之規定，爰審定如主文。」
    ，且由原審定書全文觀之，均係就引證案不能證明系爭案不
    具新穎性及進步性而加以審究論述，並未敘及系爭案有無違
    反核准時專利法第60條第3款之規定部分。因此，原處分機
    關就參加人以系爭案違反其核准時專利法第60條第3款之規
    定之舉發事由，已有漏未審酌之事實。且參加人所提舉發證
    據有前揭3份國外期刊及5件國外專利，且於舉發補充理由書
    結論段，敘明系爭案有違舊專利法（民國75年）第2條第1款
    之規定，惟原處分機關舉發審定書卻以舊專利法第2條第2款
    之規定論斷，亦有未妥。訴願決定據此認原處分有漏未審酌
    之情事及引用法條尚有瑕疵，而著將原處分撤銷，命由原處
    分機關於收受訴願決定書後6個月內，針對原舉發理由書所
    為之主張，重為審酌後，另為適法之處分，於法核無不合。
四、原告雖主張原處分機關認「本案被舉發人分別於90年4月2日
    及91年7月2日申請更正說明書、申請專利範圍及發明名稱，
    與81年3月1日審定公告本比較，未變更實質內容，且為申請
    專利範圍過廣及不明瞭之記載之更正，符合專利法第67條第1
    項之規定，准予更正」，足見原處分機關已實質審究第60條
    第3款之情事等等。但查，依前揭專利法第56條第2項規定，
    專利權人對於請准專利之說明書及圖式，有左列情事之一時
    ，得向專利局請求更正。但不得變更發明之實質：1、申請範
    圍之縮減。2、誤記之事項。3、不明瞭之記載。因此，專利
    說明書之更正限於上述三款事由，而於不變更發明實質情況
    下，並非不能准許更正。但專利不符核准審定時專利法第60
    條第3款所規定，有說明書或圖式故意不載明實施必要之事
    項，或故意記載不必要之事項，使實施為不可能或困難者，
    係有關發明專利可據以實施要件是否符合問題，而可據以實
    施要件是以專利說明書所揭露之內容作為判斷基礎，而不能
    以事後補充證據證明符合該要件。因此，專利說明書之更正
    審查與前揭專利法第60條第3款所規定，專利可據以實施要
    件之審查係屬二事，尚不能以系爭案業經原處分機關審查有
    關申請更正說明書、申請專利範圍及發明名稱，且准予更正
    ，即認為就有關系爭案是否符合核准時專利法第60條第3款
    之規定部分亦業已審究。
五、次按訴願法第28條第2項規定：「訴願決定因撤銷或變更原處
    分，足以影響第三人權益者，受理訴願機關應於作成訴願決
    定之前，通知其參加訴願程序，表示意見」。經查，系爭發
    明專利案舉發事件的訴願階段，被告並未發函通知原告參加
    訴願程序，即逕為撤銷原處分之決定，使原處分機關就系爭
    案舉發不成立處分之法律效果發生動搖，原處分經撤銷後重
    行審查結果有為舉發成立之可能，自足以影響原告之權益。
    被告主張其所為之撤銷原處分之訴願決定，尚難謂已足以影
    響原告之權益，應無踐行通知原告參加訴願之必要，固非可
    採。惟查，本件原處分機關因就前揭專利法第60條第3款之
    舉發事由漏未審酌，而影響訴願決定是否維持之結論，已如
    前述。本件如以訴願決定違反訴願法第28條第2項規定，有
    損原告訴願程序權益而撤銷訴願決定，訴願決定再踐行通知
    原告參加訴願程序，但原處分漏未審酌前揭專利法第60 條
    第3款之舉發事由部分仍屬存在，重為之訴願決定仍應將原
    處分撤銷，並針對原舉發理由書所為之主張，重為審酌後，
    另為適法之處分。亦即本件縱將訴願決定以違反訴願法第28
    條第2項規定，撤銷訴願決定，訴願決定重為決定之結果，
    原處分應予撤銷之結論並無不同，徒增兩造行政爭訟程序往
    返之勞費。基於訴訟經濟且訴願決定將原處分撤銷，著由原
    處分機關於收受訴願決定書後6個月內，針對原舉發理由書
    所為之主張，重為審酌後，另為適法之處分之結論尚無不合
    。因此，訴願決定仍應予維持。
六、又本件係請求撤銷訴願決定，本院係就訴願決定撤銷原處分
    是否合法為審究，而訴願決定以原處分機關就參加人以系爭
    案違反其核准時專利法第60條第3款之規定之舉發事由，有漏
    未審酌之事實而撤銷原處分部分之理由及結論，於法並無不
    合，已如前述。至於引證案是否足以證明系爭案不具新穎性
    及進步性並未於訴願決定中加以論及。因此，本院亦毋庸於
    本件就該部分加以審究，應屬原處分機關依訴願決定理由重
    為審酌，另為適法之處分後，當事人如仍有不服，併於其後
    之行政爭訟中加以審究之問題。又兩造就與訴願決定理由以
    外其餘攻擊防禦方法，因已與本件論斷不生影響，亦不一一
    論述，均應併明。
據上論結，本件原告之訴為無理由，爰依行政訴訟法第98條第3
項前段，判決如主文。
中　　華　　民　　國　　94　　年　 　3　　月　　3　　 日
                          第一庭審判長法　官  姜素娥
           　　　　　　　　　　　　 　法　官  吳東都
           　　　　　　　　　　　   　法　官  陳國成
上為正本係照原本作成。
如不服本判決，應於送達後20日內向本院提出上訴狀並表明上訴
理由，如於本判決宣示後送達前提起上訴者，應於判決送達後20
日內補提上訴理由書（須按他造人數附繕本）。
中　　華　　民　　國　　94　　年　 　3　　月　　4　　 日
　　　　　　　　　　　              　書記官  王英傑
